【裁判字號】    90,判,343
【裁判日期】    900308
【裁判案由】    營業稅
【裁判全文】
最  高  行  政  法  院  判  決                      九十年度判字第三四三號
    原      告  甲○○○○○○.
    被      告  臺北市稅捐稽徵處
    代  表  人  謝松芳
右當事人間因營業稅事件，原告不服財政部中華民國八十八年二月十日台財訴字第八
八二一六○三二七號再訴願決定，提起行政訴訟。本院判決如左：
    主  文
再訴願決定、訴願決定及原處分（復查決定）均撤銷。
訴訟費用由被告負擔。
    事  實
緣原告自八十五年四月至六月止銷售貨物，金額計新台幣（下同）五、八○七、二一
七元（不含稅），漏開統一發票並漏報銷售額，案經法務部調查局新竹縣調查站（以
下簡稱新竹縣調查站）依法搜索查獲後，函請被告與財政部臺北市國稅局會同審理，
經被告核定應補徵營業稅計二九○、三六一元（原告已於八十六年八月十五日補繳）
，並按所漏稅額科處三倍罰鍰計八七一、○○○元（計至百元止）。原告不服，申經
復查，未准變更，提起一再訴願，遞遭決定駁回，遂提起行政訴訟。茲摘敘兩造訴辯
意旨於次：
原告起訴意旨及補充理由略謂：一、查被告對本件所為之處分，無非以新竹縣調查站
八十五年九月四日至長安國際開發股份有限公司搜索並扣押之帳簿憑證九十三冊（本
案有關者二冊），認定原告漏報銷售額之違章事證明確，洵堪認定為由，據為補稅及
論罰。惟其所為處分，殊嫌速斷，一再訴願決定未查，均遞持其見解，自有未合，分
述如下：（一）按「行政官署對於人民有所處罰，必須確實證明其違法之事實，倘不
能確實證明其違法事實之存在，其處罰即不能認為合法。」、「認定事實須憑證據，
不得出於臆測，此項證據法則自為行政訴訟所適用。」分別經鈞院三十二年度判字第
十六號及六十一年度判字第七○號著有判例可資遵循。查本案被告所持之帳簿憑證等
九十三冊並非對於原告所為之搜索扣押而取得，又非於原告之營業場所而取得，故於
未經原告認證前，此等帳簿憑證是否確屬原告所有，實難認定；被告於無其他證明情
況下，逕以之據為認定原告違章事實，即有可議之處。再者，臺北市稅捐稽徵處八十
六年三月二十二日北市稽法（甲）字第一○七七八號函復新竹縣調查站說明二亦自承
該憑證「並非該等公司負責人認證，認證人程思一亦未經該等公司及負責人出具委託
書，『違章證據歸屬不明確』，無從據以裁罰」，依各級稽徵機關處理違章漏稅及檢
舉案件作業要點第二十八點亦明定：「審理人員對違章漏稅案件之審理，應注意人、
事、時、地、事等要件，慎重查核，公正判斷。簽擬意見及適用法令應具體明確，不
得推測臆斷。」被告以未經原告認證、歸屬不明之帳證作為認定違章事實之依據，實
有流於推斷臆測之嫌，亦有違上開鈞院判例意旨及各級稽徵機關處理違章漏稅及檢舉
案件作業要點規定，難謂於法有合。（二）次按行政訴訟法第一百三十六條準用民事
訴訟法第二百七十七條規定：「當事人主張有利於己之事實者，就其事實有舉證之責
任。」，又「查違章漏稅案件之審理，應以事實為依據，事實應從證據認定之。嗣後
對於查獲違章漏稅案件之審理，在未獲得確切證據前自不應遽以發單補徵，希飭屬切
實注意，依照法令規定辦理。」「營業人所為是否構成逃漏稅款之要件，自應由稽徵
機關負證明之責」，亦為臺灣省財政廳五十二年四月二十二日財稅第七三○二○號令
及鈞院八十六年度判字第三○四六號判決所明示。行政機關對於所處分之違章事實，
於負有舉證責任下，被告僅憑幾紙非法定文據，即擅自推測認定為原告所有；對所稱
漏稅額，亦均未舉證說明其交易時間、內容及各筆交易所漏金額等事實，其率為補稅
之處分，即難謂非出於臆測所為。一再訴願機關指稱：「‧‧‧系爭帳冊既為訴願人
所有，依一般經驗法則，其帳冊上所載自應屬原告之交易行為‧‧‧」，實與前揭舉
證責任分配原則有違，亦全然漠視課稅要件明確性，自非法所許可。二、次查「在中
華民國境內銷售貨物或勞務及進口貨物，均應依本法規定課徵營業稅。」、「營業人
銷售貨物或勞務，應依本法營業人開立銷售憑證時限表規定之時限，開立統一發票交
付買受人。」分別為營業稅法第一條與第三十二條所明定。原告經營火鍋店，一向遵
循規定開立發票並報繳營業稅，即無違法情事。縱認該等帳冊內容確為記載原告之銷
貨收入，惟據原告於八十八年三月十二日及三十一日二次派員前往被告處閱覽相關帳
冊，發現被告據以核認漏報銷售額之報表，僅為內部之管理帳冊，並無任何製表人、
會計或負責人之簽名，其所載之收入，尚包含有同址營業之行來發股份有限公司之收
入（此由該營業報表之表頭載有行來發股份有限公司可明），惟被告於計算漏報銷售
額時，僅扣除原告申報之銷售額，並未扣除行來發股份有限公司當期申報之銷售額，
致其核課內容顯有錯誤，茲以八十五年五至六月為例說明其錯誤情形：被告核定銷售
額為三、八一八、九三九元係依據內部報表，包含行來發股份有限公司之銷售額（
2,140,402+ 1,762,464/1.05），而所減除之申報數四一四、五七六元卻僅係原告申
報之收入，而行來發股份有限公司當期申報之銷售額二、九七八、四五七元並未扣除
。三、再就被告查扣據以核認漏報銷售額之資料中，其每日銷貨之收入，資金流向均
有明確之記錄，其中主要之往來帳戶，包括市銀仁愛乙存○一四三八－○、市銀松江
甲存○二二四六－○、一銀仁和乙存○六二五九－○、一銀仁和甲存○一八二五－一
均為行來發股份有限公司所有情形下，亦可知主要營業額應歸屬行來發股份有限公司
，依據實質課稅之原則，自應以實質上銷售額所屬之營利事業課稅，而不可僅以原告
作為課稅主體。被告就查扣資料未善盡調查之責，率予補稅及處罰，顯於法有違。四
、末按鈞院七十六年度判字第一一○五號判例可知，同址有二家以上之營利事業，且
其負責人亦屬關係人，時有內部帳簿記載為求簡便而有混淆之情形，稽徵機關依據該
帳冊核計銷售額時，自不得將所有之銷售額歸於其中一營利事業，而就超過該營利事
業原申報數部分，全部視為該營利事業之漏報銷售額。本案被告於核定時顯未查明原
告營業所在地尚登記有另一營利事業，其負責人相同，且依據查扣之帳冊上亦載有該
營利事業（即本案行來發股份有限公司）之名稱，並有資金流向以證其實等事實，逕
予課稅及處罰，實與首揭判例有違。綜上，原處分及一再訴願決定均有違誤，請予撤
銷等語。
被告答辯意旨略謂：一、查原告之違章事實，有新竹縣調查站八十六年一月三十一日
新法字第○一六一號函、八十六年六月五日新法字第○八四八號函、原告之負責人張
雁昆委託程思一於八十六年四月十一日於被告處製作之調查筆錄、啟封記錄影本及被
告與財政部臺北市國稅局違反稅法案件會審報告等附卷可稽，違章事證明確。二、原
告主張本案所查獲之帳證，未必係原告所有乙節，查本案新竹縣調查站於八十五年九
月四日至位於台北市○○○路○段一號三樓長安公司執行搜索時，查獲行來發股份有
限公司（以下簡稱行來發公司）、昶馥興業有限公司、行立發貿易有限公司及六源興
業股份有限公司等四家關係企業系爭違章帳冊資料，依原處分卷附行來發公司之八十
四年八、九、十及十二月之營業報表可知，原告係行來發公司所屬之商號，而行來發
公司係長安公司之關係企業，且依原處分卷附新竹縣調查站八十六年八月六日新法字
第一二○六號函略以：「本站於八十五年九月四（六）日持新竹地方法院檢察署檢察
官劉雪惠簽發搜索票依法搜索長安國際開發股份有限公司，當時該公司總經理張雁昆
、專員程思一等多人均在場，經確認無誤始由程思一於扣押物封緘騎縫簽章；嗣後啟
封時張雁昆、程思一等人均到本站，渠等均檢視過封緘完整良好，張某並委託程思一
代為依法完成啟封扣押手續，此有委託書等資料為憑。」可知長安公司之總經理，即
為原告目前之負責人。而上開帳冊既經原告之負責人在場並委託程思一於扣押物封緘
騎縫簽章及依法完成啟封扣押手續，則本案之違章帳冊為原告所有，堪可採信。又系
爭帳冊既為原告所有，依一般經驗法則，其帳冊上所載自應屬原告之交易行為，是被
告依系爭帳冊中八十五年四月及五月之損益表、六月之營業月報表記載之營業收入金
額減除同期間原告已申報繳稅之金額後，以其差額作為本案違章金額，應屬有據。原
告僅空言否認，卻未舉出具體事證以證其實，原告主張理由，自無足採。從而被告依
營業稅法第四十三條第一項第四款及第五款、第五十一條第三款規定，予以補稅裁罰
，並無不合，請判決駁回原告之訴等語。
    理  由
按獨資之營利事業其權利義務主體既為自然人，則其與股份有限公司、有限公司等法
人顯非同一之權利義務主體，且無互相隸屬關係可言。次按「行政官署對於人民有所
處罰，必須確實證明其違法之事實，倘不能確實證明違法事實之存在，其處罰即不能
認為合法。」、「認定事實，須憑證據，不得出於臆測，此項證據法則，自為行政訴
訟所適用。」本院三十二年判字第十六號、六十一年判字第七○號分別著有判例。本
件原告自八十五年四月至六月止銷售貨物，金額計五、八○七、二一七元（不含稅）
，漏開統一發票並漏報銷售額，案經新竹縣調查站依法搜索查獲後，函請被告與財政
部臺北市國稅局會同審理，經被告核定應補徵營業稅計二九○、三六一元，並按所漏
稅額科處三倍罰鍰計八七一、○○○元。原告訴稱被告持以課徵系爭營業稅之帳簿憑
證並非對於原告所為之搜索扣押而取得，又非於原告之營業場所而取得，故於未經原
告認證前，此等帳簿憑證是否確屬原告所有，實難認定；且對所稱漏稅額，亦均未舉
證說明其交易時間、內容及各筆交易所漏金額等事實，其率為補稅之處分，即難謂非
出於臆測；況被告據以核認漏報銷售額之報表，僅為原告內部之管理帳冊，並無任何
製表人、會計或負責人之簽名，其所載之收入，尚包含有同址營業之行來發股份有限
公司之銷售額，課稅範圍亦非合法，被告未查明原告營業所在地尚登記有另一營利事
業，其負責人相同，且依據查扣之帳冊上亦載有該營利事業（即行來發股份有限公司
）之名稱，並有資金流向以證其實等事實，逕予課稅及處罰，實有違誤等語。查被告
認原告有前述違章行為，無非以有新竹縣調查站八十五年九月十日（八五）新法字第
一三六二號函、八十六年一月三十一日（八六）新法字第○一六一號函、八十六年六
月五日（八六）新法字第○八四八號函、張雁昆委託程思一八十六年四月十一日於被
告處製作之調查筆錄、啟封記錄影本及被告與財政部臺北市國稅局違反稅法案件會審
報告等為據，至漏稅額之計算則係依系爭帳冊中八十五年四月及五月之損益表、六月
之營業月報表記載之營業收入金額減除同期間原告已申報繳稅之金額後，以其差額作
為本案違章金額。惟查被告據以認定原告有違章行為之帳冊等證物，係新竹縣調查站
於八十五年九月四日在臺北市○○○路○段一號三樓長安國際開發股份有限公司執行
搜索時所查獲，被告並認該帳簿係行來發股份有限公司、昶馥興業有限公司、行立發
貿易有限公司及六源興業股份有限公司等四家關係企業所有。觀之原處分卷內所附之
帳冊影本，其中關於八十五年六月份之營業報表其上標題為「行來發股份有限公司營
業報表」，其內容則分為「阿杜火鍋」及「滬江餐廳」二欄而為記載，並無認帳冊係
原告所有之記載，雖原告委託之受任人程思一於八十六年四月十一日於被告處製作之
調查筆錄稱系爭帳冊為原告與滬江有限公司共有之扣押物等語，惟同一地址設有二家
營業人，且營業收入又有混列併計情形下，尚難認該等帳冊全屬原告所有。至八十五
年四月份及五月份之損益表標題雖載「行來發阿杜火窩店」，惟僅於營業收入欄記載
收入總額，至該總額如何而來，並無據以入帳之憑證或可資佐證之資料，且據原告提
出「行來發阿杜火窩店」八十五年五月份及六月份「銀行往來及現金日報表」，其中
市銀仁愛乙存01438-0 係「行來發股份有限公司」所有，有存摺封頁影本附卷可稽，
則系爭營業收入是否悉屬原告所有，即非無疑。被告所指漏開發票部分，究有多少筆
，各筆銷售內容、買受人、金額及發生之時間各如何，均未舉證以實其說，其率為補
稅及罰鍰之處分，尚嫌速斷，一再訴願決定未予糾正，亦有未合，原告起訴意旨，求
予撤銷，為有理由，應由本院將一再訴願決定及復查決定併予撤銷，由被告詳查後，
再為適法之處分，以昭折服。
據上論結，本件原告之訴為有理由，爰依行政訴訟法施行法第二條，行政訴訟法第九
十八條第三項前段，判決如主文。
中    華    民    國     九十        年      三      月       八        日
                    最 高 行 政 法 院  第 三 庭
                                審 判 長 法  官      曾  隆  興
                                         法  官      吳  明  鴻
                                         法  官      徐  樹  海
                                         法  官      鄭  淑  貞
                                         法  官      林  家  惠
右  正  本  證  明  與  原  本  無  異
                                         法院書記官  阮  桂  芬
中    華    民    國     九十        年      三      月       八        日


司法院資訊處製作；財團法人民間司法改革基金會備份。
